【裁判字號】    98,訴,1592
【裁判日期】    990210
【裁判案由】    毒品危害防制條例
【裁判全文】
臺灣高雄地方法院刑事判決              98年度訴字第1592號
公  訴  人  臺灣高雄地方法院檢察署檢察官
被      告  甲○○
上列被告因違反毒品危害防制條例案件，經檢察官提起公訴（98
年度毒偵字第4986號） ，本院判決如下：
    主  文
甲○○施用第一級毒品，累犯，處有期徒刑拾月。
    事  實
一、甲○○前因施用毒品，經本院以88年度毒聲字第6758號裁定
    送強制戒治，認無繼續施用之傾向，於民國89年3 月2 日執
    行完畢轉入監執行徒刑，並於89年9 月20日經臺灣高雄地方
    法院檢察署檢察官以89年度戒毒偵字第1014號為不起訴處分
    確定。又因施用毒品案件，經本院以91年度訴字第2212號判
    決判處有期徒刑9 月確定，於93年11月1 日縮刑期滿執行完
    畢。又因竊盜案件，經本院以96年度易字第316 號判決判處
    有期徒刑8 月確定，經減刑為有期徒刑4 月，於96年7 月16
    日縮刑期滿執行完畢。詎其猶未戒除毒癮，明知海洛因業經
    公告列為毒品危害防制條例第2 條第2 項第1 款之第一級毒
    品毒品，不得非法施用，竟基於施用第一級毒品海洛因之犯
    意，於98年6 月21日晚上6 、7 時許，在其位於高雄縣林園
    鄉○○○路181 巷16號住處內，以將海洛因捲入香菸點燃吸
    食煙霧之方式，施用第一級毒品海洛因1 次。嗣於98年6 月
    24 日 中午12時許，在高雄縣林園鄉○○路統一超商前，因
    形跡可疑遭警盤檢，經其同意採尿送驗後，其尿液中可待因
    、嗎啡均呈陽性反應，始查獲上情。
二、案經高雄市政府警察局三民第一分局報告臺灣高雄地方法院
    檢察署檢察官偵查起訴。
    理  由
一、被告尿液檢驗報告之證據能力
  (一)被告甲○○於本院審理時雖陳稱：伊並未自願接受採尿，查
    緝員警帶伊回警局後，要伊先簽名並予採尿云云。惟被告於
    採尿前親自簽名、捺指印在勘察採證同意書乙節，業據證人
    即查緝員警乙○○於本院審理時證述屬實（本院訴字卷第41
    ～42頁），且為被告不爭執，復有高雄市政府警察局三民第
    一分局勘察採證同意書在卷可憑（警卷第15、16頁），固足
    認員警對被告採尿前確經其簽具同意書。惟被告對上開同意
    書是否基於自由意思所為既有爭執，且員警對被告採尿前並
    未告知被告得不同意採尿乙節，業據證人即查緝員警陳聖明
    於本院審理時證述屬實（本院訴字卷第45～46頁），則被告
    之上開同意書是否基於自由意志而為，或係被動順從警方指
    示採尿，殊有疑義。又被告於案發時並未經警方查獲任何毒
    品或施用毒品之器具，並非現行犯，警方僅係盤查被告之身
    分而攜請被告回警局，未逮捕被告等情，業據證人乙○○、
    陳聖明於本院審理時證述在卷（本院訴字卷第40、43頁），
    是本件警方無從依刑事訴訟法第205 條之2 規定強制採集被
    告尿液。另被告有多項毒品前科，且於本件案發時仍因前犯
    施用毒品案件於保護管束期間，警方本可依毒品危害防制條
    例第25條之規定通知被告到場採尿，或報請檢察官許可後強
    制採尿，警方未依法定程序對被告採尿，堪認被告尿液檢驗
    報告係違背法定程序取得之證據。
  (二)按除法律另有規定外，實施刑事訴訟程序之公務員因違背法
    定程序取得之證據，其有無證據能力之認定，應審酌人權保
    障及公共利益之維護，刑事訴訟法第158 條之4 定有明文。
    員警因上開未基於被告自由意思所採集之被告尿液，及因此
    衍生之尿液檢驗報告，固屬違背法定程序取得之證據，但該
    證據是否即無證據能力，依法仍須審酌人權保障及公共利益
    之維護，就此二者間之利益權衡評估，期能兼顧個人基本人
    權之保障及實質真實之發現，而非以該證據係屬違法取得，
    即當然認定其無證據能力。而上開法律規定之立法理由略謂
    ：人權保障及公共利益之均衡維護，如何求其平衡，因各國
    國情不同，學說亦是理論紛歧，依實務所見，一般而言，違
    背法定程序取得證據之情形，常因個案之型態、情節、方法
    而有差異，法官於個案權衡時，允宜斟酌：(1)違背法定程序
    之情節。(2)違背法定程序時之主觀意圖。(3)侵害犯罪嫌疑人
    或被告權益之種類及輕重。(4)犯罪所生之危險或實害。(5)禁
    止使用證據對於預防將來違法取得證據之效果。(6)偵審人員
    如依法定程序有無發現該證據之必然性及(7)證據取得之違法
    對被告訴訟上防禦不利益之程度等各種情形，以為認定證據
    能力有無之標準，俾能兼顧理論與實際等語，自可作為判斷
    本件違法取得之證據有無證據能力之參考。
  (三)經查，本件查緝員警雖違反法定程序取證，侵害被告甲○○
    基本人權，然警方係於查獲前，因民眾打電話檢舉之線報，
    而向高雄縣政府警局做越區通報，前往案發現場查緝等情，
    業據證人乙○○於本院審理時證述屬實（本院訴字卷第41頁
    ），且有高雄市政府警察局三民第一分局勤務指揮中心協調
    事項傳真單在卷可參（本院訴字卷第56頁），足見警方查緝
    前已獲取交易毒品情資。佐以本件案發時被告與真實姓名年
    籍不詳綽號「阿偉」之友人在統一超商前路旁見到員警，「
    阿偉」旋即騎機車逃逸，員警始對被告盤查，被告對員警坦
    承施用毒品並自願隨同查緝員警回警局等情，業據證人乙○
    ○於本院審理時證述無訛（本院訴字卷第37～38頁），足認
    查緝員警對被告執行採尿程序雖有瑕疵，但其違背法定程序
    應非恣意為之，該違背法定程序之情節及侵害被告甲○○之
    權益尚屬輕微，本件執法人員執法觀念，在過失情節輕微下
    ，已可獲得自我警惕之效用，尚無藉由排除證據能力以導正
    執行人員執法觀念之必要。從而，被告之尿液檢驗報告，固
    屬違法取得之證據，但依前揭說明，自應認該證據仍有證據
    能力，不宜遽予排除。
二、訊據被告甲○○對上開犯罪事實於本院審理時坦承不諱，且
    與其於警詢、偵查中之供陳內容大致相符。而被告於採尿後
    送鑑定結果，其尿液內確呈可待因及嗎啡陽性反應，有毒品
    危害防制條例尿液送驗編號與真實姓名對照表、高雄市立凱
    旋醫院98年7 月9 日濫用藥物尿液檢驗報告在卷可稽（警卷
    第17～19頁），足認被告自白與事實相符，是被告施用第一
    級毒品海洛因之犯行，堪以認定，應予依法論科。
三、按犯毒品危害防制條例第10條之罪，經觀察、勒戒後，認無
    繼續施用毒品之傾向，應即釋放，並為不起訴處分；認有繼
    續施用毒品之傾向者，應由檢察官聲請法院裁定令入戒治處
    所施以強制戒治，至無繼續戒治之必要，強制戒治期滿，應
    即釋放，由檢察官為不起訴處分。經觀察勒戒、強制戒治執
    行完畢釋放後，5 年內再犯第10條之罪，依93年1 月9 日修
    正施行之毒品危害防制條例第23條第2 項規定意旨，應由檢
    察官偵查起訴。又依修正後之規定，僅限於「初犯」及「5
    年後再犯」二種情形，始應先經觀察、勒戒或強制戒治程式
    。倘被告於5 年內已再犯，經依法追訴處罰，縱其第3 次（
    或第3 次以上）再度施用毒品之時間，在初犯經觀察、勒戒
    或強制戒治執行完畢釋放5 年以後，已不合於「5 年後再犯
    」之規定，且因已於「5 年內再犯」，顯見其再犯率甚高，
    原實施觀察、勒戒或強制戒治，已無法收其實效，即應依該
    條例第10條處罰（最高法院97年度第5 次刑事庭會議決議參
    照）。本件被告復於98年6 月21日施用第一級毒品海洛因為
    警查獲，即非屬該條例第20條第3 項所定「5 年後再犯」之
    情形，檢察官依毒品危害防制條例第23條第2 項之規定，予
    以追訴，自屬適法。
四、按海洛因係屬毒品危害防制條例第2 條第2 項第1 款所稱之
    第一級毒品。核被告甲○○所為，係犯毒品危害防制條例第
    10條第1 項施用第一級毒品罪。被告有如事實欄所載之前科
    及執行完畢等情，有臺灣高等法院被告前案紀錄表在卷可參
    ，其受有期徒刑之執行完畢後，5 年以內故意再犯本件有期
    徒刑以上之罪，應依刑法第47條第1 項之規定論以累犯，並
    加重其刑。爰審酌被告前已因施用毒品案件經觀察勒戒、強
    制戒治、論罪科刑後，均未戒除毒品，復再施用毒品，顯見
    其欠缺戒毒決心，惟念及施用毒品乃對其個人身心之戕害行
    為，且具有病患性人格之特質，尚未危害他人，反社會性程
    度較低，及其於審判中坦承犯行，犯後態度尚可等一切情狀
    ，量處如主文所示之刑。
據上論斷，應依刑事訴訟法第299 條第1 項前段，毒品危害防制
條例第10條第1 項，刑法第11條、第47條第1 項，判決如主文。
本案經檢察官李怡增到庭執行職務。
中    華    民    國    99    年    2     月    10    日
                  刑事第十六庭  審判長法  官  曾逸誠
                                      法  官  王靖茹
                                      法  官  姚水文
以上正本證明與原本無異。
如不服本判決應於收受送達後10日內向本院提出上訴書狀，並應
敘述具體理由；如未敘述上訴理由者，應於上訴期間屆滿後20日
內向本院補提理由書（均須按他造當事人之人數附繕本）「切勿
逕送上級法院」。
中    華    民    國    99    年    2     月    10    日
                                      書記官  何慧娟
附錄本案論罪科刑法條：
毒品危害防制條例第10條第1項
施用第一級毒品者，處 6 月以上 5 年以下有期徒刑。

司法院資訊處製作；財團法人民間司法改革基金會備份。
